【裁判字號】    97,消債抗,518
【裁判日期】    980113
【裁判案由】    聲請更生程序
【裁判全文】
臺灣高雄地方法院民事裁定           97年度消債抗字第518號
抗  告  人  甲○○
上列抗告人因聲請更生程序事件，對於中華民國97年11 月26日本
院97年度消債更字第732 號裁定提起抗告，本院裁定如下：
    主  文
抗告駁回。
抗告程序費用新台幣壹仟元由抗告人負擔。
    理  由
一、抗告意旨略以：抗告人民國94～96年間綜合所得稅資料所示
    並非該工作每月固定之底薪，而是包含加班之所得，惟隨著
    經濟衰退，抗告人目前每月實際加班時數已非協商成立時可
    一概而論，導致收入銳減，在抗告人每月捉襟見肘之經濟情
    況下，因薪資收入減少且無其他奧援之情況下，遂無奈於95
    年12月間毀諾，且自97年起，因所任職之公司為維持營運，
    開始讓公司休無薪假，並降薪每月約新台幣（下同）3 千餘
    元，又抗告人於96年11月間遭逢中國信託商業銀行股份有限
    公司強制扣薪，抗告人實有不可歸責於己之突發情勢變更，
    導致其無法繼續履約，爰依法請求廢棄原裁定，准抗告人更
    生之聲請。
二、按債務人與金融機構協商成立者，不得聲請更生或清算，但
    因不可歸責於己之事由，致履行顯有重大困難者，不在此限
    ；本條例施行前，債務人依金融主管機關協調成立之中華民
    國銀行公會會員辦理消費金融案件無擔保債務協商機制與金
    融機構成立之協商，準用前項之規定，消費者債務清理條例
    （下稱消債條例）第151 條第5 項、第6 項分別定有明文。
    衡諸債之關係係以當事人間之信賴關係為基礎，為社會經濟
    組織之重要支柱，故當事人於以法律行為追求自己之利益之
    際，亦應顧及對方之利益，並考量債權債務在社會上之作用
    ，本於誠實及信用之原則，行使債權及履行債務。是對於已
    陷入經濟上困境之消費者，若任其於惡性循環之債務窘境中
    自生自滅，將衍生嚴重之社會問題，難以維持安定之社會經
    濟秩序，故為兼顧債權人、債務人雙方之利益，對陷於經濟
    上困境之消費者，乃允其於消債條例施行後，得選擇以重建
    型之更生程序或清算型之清算程序清理其債務，藉以妥適調
    整債務人與債權人及其他利害關係人間之權利義務關係，保
    障債權人獲得公平受償，並謀求消費者經濟生活之重建復甦
    機會。惟對於已與金融機構協商成立，或於本條例施行前，
    已依金融主管機關協調成立之中華民國銀行公會會員辦理消
    費金融案件無擔保債務協商機制與金融機構成立協商之債務
    人，若非因不可歸責於己之事由，致履行顯有重大困難，僅
    係為圖謀減免債務，而不為債務之履行，自有違債權契約為
    誠信契約之本旨，故依消債條例第151 條第6 項準用同條第
    5 項前段之規定，不得聲請更生或清算，始能避免肇致道德
    危險。次按債務清償方案成立後，應由債務人按其條件履行
    ，如因事後發生情事變更，在清償期間收入或收益不如預期
    ，致該方案履行困難甚或履行不能，因不可歸責於己，始能
    准許債務人聲請更生或清算，以避免債務人任意毀諾已成立
    之協商，濫用更生或清算之裁判上債務清理程序。從而所謂
    「不可歸責於己之事由」，應係指客觀上抗告人之支出增多
    ，或收入、收益減少，非其成立協商時所能預期，諸如物價
    上漲而成本增加、家屬患病等以致支出增加，或因病無法工
    作、僱佣之公司倒閉或裁員、失業、減薪等以致收入減少，
    均屬之。
三、抗告人於95年1 月29日與全體無擔保債權銀行達成協商，約
    定應自95年6 月起，分100 期，按年利率4%計息，於每月10
    日償還22,992元，惟抗告人自95年12月起即短繳協商款，有
    安泰商業銀行股份有限公司97年6 月10日聲請狀及所檢附之
    協議書、還款計劃書在卷可參（見本院卷第89頁到第93頁）
    ，應認實在。
四、經查：
  (一)抗告人毀諾時間為95年12月，故在審酌抗告人是否有不可歸
    責之事由，應以抗告人95年度收入為依據，又抗告人95年度
    收入為501,050 元，有抗告人95年綜合所得稅各類資料所得
    資料清單在卷可參（見本院卷第65頁），故抗告人毀諾當時
    平均月收入約41,754元（計算式：501,050 元÷12＝41,754
    元），雖抗告人主張所得資料清單僅能顯示平均月收入，而
    無法顯示該月所得等語，惟倘僅片面審酌抗告人某特定月份
    或短期間之收入狀況，尚無法客觀反應其真實之償債能力，
    是應依抗告人95年度之平均月收入41,754元為計算準據，始
    屬合理。
  (二)按消債條例之立法目的，係為使不幸陷入經濟困境之人得以
    清理債務、重建生活，並在清理過程中能保有符合人性尊嚴
    之最低基本生活，而非維持債務人過去慣常之寬逸生活，是
    於評估履行原協商方案是否顯有重大困難時，並非由抗告人
    任意主張其基本生活費用之數額，否則將造成揮霍無度以致
    清償能力降低，反而易使更生程序無從進行，因此本院認抗
    告人每月所需之生活費用應以毀諾當時內政部所公告之95年
    度高雄市低收入戶最低生活費用每人每月為10,072元計算為
    合理。另抗告人主張每月須支出2 名子女教育費9, 000元、
    註冊費2,000 、餐費6,000 元，共計17,000元，而該兩名子
    女扶養義務人有2 人，抗告人亦未舉證證明其餘1 名扶養義
    務人有無法負擔扶養費用之理由，則抗告人每月應負擔2人
    之扶養費用應係8,500 元（計算式：1,7000元÷2 ＝8, 500
    元）。又抗告人主張每月須分攤父母柯木全、柯王政紅扶養
    費用各4,000 元，惟未提出全部單據為憑，自難認其主張為
    真，況柯王政紅名下尚有1 筆現值966,347 元之土地，此觀
    諸其財產歸屬資料清單即明（見原審卷第71頁），足徵柯王
    政紅尚不符合受扶養之要件。
  (三)是以，抗告人95年毀諾當時平均每月收入41,754元扣除其必
    要生活費用10,071元、子女扶養費8,500元後，尚有餘款23,
    183元（計算式：41,754元－10,071元 －8,500元＝23,183
    元）可資運用，並無不能履行協商情事，抗告人主張其於協
    商成立後，薪資有減少之情事，因每月薪資扣除協商款後，
    已難以維持生活，故有不可歸責於己之情形云云，應不足採
    。況另參酌抗告人96年綜合所得稅各類資料所得資料清單（
    見本院卷第66頁），該年度之總收入為511,320 元，與其95
    年度之收入相較，收入已有增加，益見抗告人之工作穩定，
    並無其所述收入有不可預期減少之情事。
五、綜上所述，抗告人並未能舉證證明其自95年12月起有何不可
    歸責於己，致履行協商顯有重大困難之事由存在，核與消債
    條例第151 條第5 項規定之聲請更生要件有間，原裁定據此
    駁回抗告人更生之聲請，於法並無違誤，抗告意旨猶執前詞
    ，指摘原裁定不當，為無理由，應予駁回。
六、據上論結，本件抗告為無理由，依消費者債務清理條例第11
    條第2 項、第15條，民事訴訟法第495 條之1 第1 項、第44
    9 條第1 項、第95條、第78條，裁定如主文。
中    華    民    國    98    年    1     月    13    日
                  民事第五庭  審判長法  官  李昭彥
                                    法  官  賴文珊
                                    法  官  鄭凱文
以上正本證明與原本無異。
本裁定不得再抗告。
中    華    民    國    98    年    1     月    14    日
                              書記官  張家瑜


司法院資訊處製作；財團法人民間司法改革基金會備份。
